【裁判字號】    99,上易,953
【裁判日期】    990505
【裁判案由】    妨害家庭
【裁判全文】
臺灣高等法院刑事判決                 99年度上易字第953號
上  訴  人  臺灣士林地方法院檢察署檢察官
被      告  乙○○
上列上訴人因被告妨害家庭案件，不服臺灣士林地方法院98年度
易字第551號，中華民國99年2月26日第一審判決（起訴案號：臺
灣士林地方法院檢察署98年度偵字第6803號），提起上訴，本院
判決如下：
    主  文
原判決撤銷，發回台灣士林地方法院。
    理  由
一、公訴意旨略以：被告乙○○明知陳志欽係告訴人甲○○之夫
    ，為有配偶之人，竟於附表所示之時、地與陳志欽（所涉相
    姦罪嫌，業經原審法院以97年度訴字第203 號判決判處有期
    徒刑6月，減為有期徒刑3月確定）合意發生性行為9 次，因
    認被告上開行為涉有刑法第239條後段之相姦罪嫌。
二、原審略以：告訴人就被告所涉相姦犯行係於民國98年3 月25
    日始具狀向臺灣士林地方法院檢察署提起告訴，有卷附告訴
    狀在卷可參。因告訴人於告訴狀內所載被告所涉相姦犯行之
    犯罪時間係至95年11月13日止，而告訴人於原審98年11月5
    日準備程序中陳稱：其曾於96年1月7日電詢被告是否曾與陳
    志欽發生關係等語，有該次筆錄在卷可參。參以告訴人之配
    偶陳志欽所涉相姦犯行，業經臺灣士林地方法院檢察官於96
    年12月21日提起公訴，亦有該案起訴書附卷可參。另依本案
    之附帶民事起訴狀所載：被告所涉上開通姦案件，業經媒體
    及網路大肆報導等語。觀諸卷附96年12月28日自由時報電子
    報資料，足見告訴人至遲於96年間即已知悉被告所為上開相
    姦行為，則告訴人主張迄至98年2 月23日始知悉該等事實，
    應不足採。是告訴人迄至98年3 月25日始就被告所涉該相姦
    犯行提起告訴，顯已逾6 個月之告訴期間。揆諸前揭之說明
    ，應諭知不受理判決云云，固非無見。
三、惟查：
(一)按刑事訴訟法第216條第1項規定，告訴乃論之罪，應自知悉
    犯人之時起，於6 個月內為之，所稱知悉，係指確知犯人之
    犯罪行為而言，如初意疑其有此犯行，而未得確實證據，即
    發現確實新證據，始行告訴，則不得以告訴人前此之遲疑，
    未經申告，遂謂告訴為逾越法定期間；又刑事訴訟法第237
    條第1 項故規定告訴乃論之罪，其告訴應自得為告訴之人知
    悉犯人之時起，於6 個月內為之。然此所謂之「知悉犯人」
    係指得為告訴人之人確知犯人之犯行而言，以其主觀為標準
    ，且其知悉必須達於確信之程度，故若事涉曖昧，雖有懷疑
    未得實證，因而遲疑未告，其告訴期間並不進行（最高法院
    28年上字第919號判例、90年易第618號判決意旨參照）。
(二)觀諸告訴人於原審98年11月5日準備程序筆錄可知，告訴人
    因懷疑被告與陳志欽發生性關係，始於96年1月7日以電話質
    問被告，遭被告否認。經被告配偶劉昌明回撥電話表明被告
    形跡可疑，告訴人回應其懷疑被告與陳志欽有曖昧關係。再
    經告訴人及劉昌明質問，均遭被告與陳志欽以其等是在色情
    網站上打著好玩的而否認有相姦、通姦犯行（審易卷第57
    頁）。且告訴人於原審98年9月15日準備程序中表示，跟陳
    志欽結婚後，受累負債百萬元，但沒有想要跟他離婚。直至
    今年（98年）發現法院通知單後，才問他與被告通姦行為。
    如果早知道他們有通姦行為，我早告了（審易卷第41、42頁
    ）。則告訴人於96年1月7日致電被告時，在未有積極證據證
    明被告與陳志欽確有相姦犯行下，告訴人是否僅止於主觀上
    懷疑被告之階段，而尚未確知被告相姦犯行，不無疑義。且
    陳志欽雖於96年12月21日遭台灣士林地方法院檢察署因相姦
    等案件而提起公訴。因該案告訴人為劉昌明，與告訴人無涉
    ，雖告訴人所提本件刑事告訴狀及刑事附帶民事訴訟狀所陳
    報地址「台北市○○路99之3號5樓」，與陳志欽地址相同，
    然陳志欽於該案被訴時，為挽回與告訴人間之婚姻而有所刻
    意隱匿該案傳票或訴訟文書等資料，非無可能。且遍查本件
    卷證，並無告訴人有代陳志欽收受該案相關傳票、書證等證
    據資料以憑判斷告訴人因此而知悉被告與陳志欽有相姦犯行
    ，則告訴人是否確因陳志欽早經劉昌明訴請追究相姦犯行而
    知悉被告有相姦犯行，尚難遽論。再本件刑事附帶民事訴訟
    狀雖記載「被告所涉上開通姦案件業經媒體及網路大肆報導
    」等語，並有卷附96年12月28日自由時報電子報資料為憑。
    然告訴人所提刑事附帶民事訴訟狀係在告訴人提起刑事附帶
    民事訴訟時所撰寫，衡諸常情，一般人在撰寫相關訴訟狀時
    ，當下搜尋相關證據資料為事理之然，且陳志欽被訴相姦等
    案件，尚非轟動社會之矚目家庭糾紛案件，一般報章雜誌、
    媒體網路對是否會連續相當一段時間報導，以致於為告訴人
    所確知，或告訴人能否於報章雜誌、網路短暫之報導而即能
    獲悉等情，均非無疑。是本件告訴人知悉被告涉有相姦犯行
    之時間點究為何時？仍待原審重行加以調查審認。
四、綜上所述，上開疑點與告訴人對被告相姦一事是否知情，至
    有關係，更攸關本件告訴人之告訴合法與否，自有再詳予調
    查釐清之必要。從而，檢察官上訴意旨，就此指摘原判決不
    當，求予撤銷改判，非無理由。本件原審諭知不受理之判決
    為不當，爰由本院將原判決撤銷，並發回原審法院更為適當
    之裁判，爰不經言詞辯論為之。
據上論斷，應依刑事訴訟法第369條第1項但書、第372 條，判決
如主文。
中    華    民    國    99    年     5     月    5    日
                    刑事第二庭審判長法  官  洪光燦
                                    法  官  楊照男
                                    法  官  李麗玲
以上正本證明與原本無異。
不得上訴。
                                    書記官  廖婷璇
中    華    民    國    99    年     5     月    5    日
附表：
   ┌──┬──────────┬───────────────────────┐
   │編號│    通姦時間        │      通姦地點                                │
   ├──┼──────────┼───────────────────────┤
   │ 1  │95年10月14日18時許  │臺北市○○區○○街38之1號（星美飯店）         │
   ├──┼──────────┼───────────────────────┤
   │ 2  │95年10月17日18時許  │臺北市○○區○○路189號（情覓精品汽車旅館）   │
   ├──┼──────────┼───────────────────────┤
   │ 3  │95年10月19日14時許  │臺北市中山區○○○路419號（薇閣精品汽車旅館） │
   ├──┼──────────┼───────────────────────┤
   │ 4  │95年10月23日18時許  │臺北市○○區○○路289號（伊都汽車旅館）       │
   ├──┼──────────┼───────────────────────┤
   │ 5  │95年10月26日19時許  │同上                                          │
   ├──┼──────────┼───────────────────────┤
   │ 6  │95年10月28日14時許  │同上                                          │
   ├──┼──────────┼───────────────────────┤
   │ 7  │95年11月6日19時許   │同上                                          │
   ├──┼──────────┼───────────────────────┤
   │ 8  │95年11月10日17時許  │同上                                          │
   ├──┼──────────┼───────────────────────┤
   │ 9  │95年11月13日14時許  │同上                                          │
   └──┴──────────┴───────────────────────┘

司法院資訊處製作；財團法人民間司法改革基金會備份。
